臺灣桃園地方法院民事判決
111年度訴字第822號
原      告  駿一加油站有限公司

法定代理人  黃清官  
訴訟代理人  湯偉律師                      
被      告  山隆通運股份有限公司

法定代理人  鄭人豪  
訴訟代理人  陳建勳律師
            林靜怡律師
上列當事人間請求返還不當得利事件，本院於民國111年9月22日
言詞辯論終結，判決如下：
    主  文
一、被告應給付原告新臺幣3,456,000元，及自民國111年5月10
    日起至清償日止，按週年利率5％計算之利息。
二、原告其餘之訴駁回。
三、訴訟費用由被告負擔96％，餘由原告負擔。
四、本判決第1項於原告以新臺幣1,150,000元供擔保後，得假執
    行。但被告如以新臺幣3,456,000元為原告預供擔保，得免
    為假執行。
五、原告其餘假執行之聲請駁回。
    事實及理由
一、原告主張：被告於民國97年3月21日向原告承租位於桃園市○
    ○區○○○路000號之加油站（下稱南園加油站，租賃標的物含
    中壢市忠福段2710-2、2710-14、2711-2、2711-3、2711-4
    共五筆地號土地〈下稱系爭土地〉，及其上建物〈加油站一樓
    、二樓辦公室及站屋屋頂〉、設備〈加油機設備及其他生財器
    具〉）以經營加油站業務，兩造簽訂加油站租賃契約書（下
    稱系爭租約），租賃期間自97年4月1日起至107年3月31日止
    ，每月租金為新臺幣（下同）30萬元，嗣於101年間兩造再
    簽訂協議書，同意自101年4月1日起，每月租金調整為27萬
    元。租期屆滿後，被告繼續占有使用加油站至108年11月始
    遷出，原告亦無反對，依民法第451條規定，兩造間應成立
    不定期租賃關係，被告受有使用收益南園加油站之利益共計
    540萬元（27萬元×20個月），扣除簽約時支付之押金即履約
    保證金180萬元，被告尚應給付原告360萬元，爰依系爭租約
    第3條第1項約定、民法第179條、第439條規定提起本件訴訟
    等語。並聲明：㈠被告應給付原告360萬元，及自起訴狀繕本
    送達翌日起至清償日止，按週年利率5％計算之利息；㈡願供
    擔保請准宣告假執行。
二、被告則以：系爭租約已明定租期屆滿前半年須以書面表示是
    否續租，及期限屆滿租賃契約即消滅，兩造無明示續租之書
    面，租賃關係於107年3月31日屆滿時即為消滅，故無不定期
    租賃關係存在；又原告非系爭土地所有權人，原告與訴外人
    即地主沈富有約定於原告與地主間租賃契約屆滿後，系爭土
    地上之建物將無償贈與地主，沈富有並對原告起訴請求不動
    產所有權移轉登記訴訟（下稱另案訴訟），故被告自107年4
    月1日起係基於與地主間租賃關係租用系爭土地及其上建物
    繼續經營南園加油站，給付代表全體地主之人即沈富有自10
    7年4月1日起至108年10月31日止之土地租金共209萬元，原
    告非建物所有權人自不得向被告請求給付租金；倘兩造間成
    立不定期租賃契約，依系爭租約第10條第1項、第18條第2項
    約定，租賃標的物發生產權糾紛及必要情形，上開已給付之
    土地租金應自被告每月應付予原告之租金中扣減，被告所繳
    納之180萬元履約保證金亦得依系爭租約第4條第1項後段約
    定，按每月租金之半價抵充至扣完為止等語置辯，並聲明：
    ㈠原告之訴及假執行之聲請均駁回；㈡如受不利判決，願供擔
    保請准宣告免為假執行。
三、兩造於97年3月21日簽立系爭租約，由被告向原告承租南園
    加油站，租賃期間自97年4月1日起至107年3月31日止，約定
    每月租金30萬元，被告於簽約及完成公證時並交付押金共18
    0萬元予原告，嗣兩造於101年間再簽訂協議書，同意自101
    年4月1日起，調整每月租金為27萬元；系爭租約租期屆滿後
    ，被告持續占有使用南園加油站，後兩造於108年11月14日
    辦理南園加油站之點交等情，有系爭租約、協議書、被告10
    8年11月7日函文等件在卷可稽（見本院卷第5至14、83頁）
    ，且為兩造所不爭執（見本院卷第68、73、97頁），是此部
    分之事實堪以認定。
四、得心證之理由：
　㈠系爭租約是否成立不定期限之租賃關係？
　⒈按租賃期限屆滿後，承租人仍為租賃物之使用收益，而出租
    人不即表示反對之意思者，視為以不定期限繼續契約，民法
    第451 條定有明文。又定期租賃契約期滿後之得變為不定期
    租賃者，在出租人方面係以有無即表示反對之意思為條件，
    而非以有無收取使用收益之代價為條件，故苟無即表示反對
    之意思而未為使用收益代價之收取，其條件仍為成就，苟已
    即為反對之意思而為使用收益代價之收取，其條件仍為不成
    就（最高法院47年台上第1820號判決要旨參照）。
　⒉經查，兩造就南園加油站簽訂系爭租約，租期自97年4月1日
    起至107年3月31日止，共計10年，足認兩造間係簽訂定有期
    限之租賃契約，而系爭租約期限屆至後，被告有持續經營之
    需求而繼續使用南園加油站，原告於租約屆期後亦無反對之
    意思，故系爭租約於期限屆至後，已轉為不定期租賃契約，
    兩造就系爭租約已成立不定期限租賃關係。
　⒊被告雖抗辯依系爭租約第2條第2項：「租期屆滿前半年，雙
    方即須開始就是否續約向對方以書面表示」、第16條之1第1
    項：「於下列情況本約終止：一、本約租賃期間屆滿」之約
    定，應排除不定期租賃之成立，被告係基於與地主間租賃關
    係租用系爭土地及建物等語。然系爭租約於107年3月31日屆
    期後，被告仍續為使用收益南園加油站，原告並無反對之意
    思表示，參酌被告於108年11月7日發函原告，請出租人即原
    告配合點交、於109年1月13日發函原告，函文主旨記載：「
    就 貴我間租賃物即山隆南園加油站（地址：桃園市...）已
    完成正式點交（含門鎖鑰匙）事宜後，建物水、電過戶、經
    營權交還及押租金返還事項請 貴出租人決定辦理方式後通
    知本公司承租人配合」等語（本院卷第15、83頁）、被告於
    108年11月發函之前從未要求原告依系爭租約第4條第1項約
    定返還履約保證金、被告所提協議書內無任何承租人或出租
    人之記載（本院卷第59頁）及被告於111年4月7日發函給沈
    富有稱「本公司依據與駿一公司之契約關係得合法使用收益
    系爭標的，基於契約關係所生之權利義務僅存在於本公司與
    駿一公司之間，概與台端無涉，是以本公司與台端間並未存
    在任何契約關係」等語（本院卷第127、129頁），堪認於10
    8年3月31日之後被告仍以原告為出租人，與原告間成立不定
    期租賃關係，系爭租約縱有「租期屆滿前半年，雙方即須開
    始就是否續約向對方以書面表示」、「於下列情況本約終止
    ：一、本約租賃期間屆滿」之文字，然仍未能就此解為有阻
    止續約之效力，故被告此部分之抗辯均不足採。
　㈡原告請求被告給付租金360萬元及法定遲延利息，有無理由？
　⒈按承租人應依約定日期，支付租金，民法第439條前段定有明
    文。次按租金及給付方式：一、經甲乙雙方合意每月租金為
    30萬元整（未稅），甲方（即原告）應於每月1日前需將當
    月發票交付乙方（即被告），乙方應於收到前述發票後，於
    每月10日將當月租金電匯予甲方；協議書…於101年4月1日起
    ，雙方協議變更原租約內容事同意如下：一、租金自每月為
    30萬元（未稅），調降至每月為27萬元（未稅），系爭租約
    第3條第1項、協議書約定甚詳。系爭租約屆期後已轉為不定
    期租賃契約業經本院認定，被告自承自107年4月1日起未曾
    繳納租金予原告，原告主張依民法第439條規定、系爭租約
    及協議書約定，請求被告支付租金，自屬有據。
　⒉次按租賃契約之終止，僅使契約自終止之時起向將來消滅，
    並無溯及效力，故租約終止前，原租約既仍屬有效，兩造仍
    應依租約履行給付租金之義務。再按押租金之主要目的在於
    擔保承租人履行租賃債務，故租賃關係消滅後，承租人如有
    欠租或其他債務不履行時，其所交付之押租金，發生當然抵
    充之效力（最高法院104年度台上字第1569號判決意旨參照
    ）。被告已發函通知原告於108年11月14日進行正式點交（
    含門鎖鑰匙）返還租賃物事宜，為兩造所不爭執，是系爭租
    約自108年11月14日起向將來消滅。又被告自107年4月1日起
    即未繳納租金，至108年11月14日積欠之租金為5,256,000元
    （計算式：〈27萬元×19個月〉＋〈27萬元÷30日×14日〉＝5,256,0
    00元），扣除押租金180萬元後，尚欠租金3,456,000元。是
    原告請求被告給付租金3,456,000元，及自民事起訴狀繕本
    送達翌日即111年5月10日（見本院卷第41、43頁）起算之遲
    延利息，為有理由。逾此範圍，即無理由，不應准許。
　⒊至被告抗辯原告非系爭土地所有權人，其上之建物已無償贈
    與地主，不得向被告請求給付租金，若認兩造間成立不定期
    租賃關係，依系爭租約第10條第1項、第18條第2項約定，租
    賃標的物發生產權糾紛及必要之情形，被告已給付予地主之
    土地租金應自系爭租約租金中扣減等語。經查：
　⑴系爭土地上之建物於移轉前，業經原告為撤銷贈與之意思表
    示，有另案訴訟判決可參（本院卷第53至58、119至126頁）
    ，被告辯稱原告非該建物之所有權人不得向其請求給付建物
    租金，顯無可採。　
　⑵又依系爭租約第18條第2項約定：「如甲方有第10條或其他必
    要之情形，乙方為確保本合約經營利益之需要者，得自行依
    照甲方與駿一加油站所屬土地所有權人所簽之土地租賃合約
    ，將上開合約之應付土地租金直接付給上開土地所有權人後
    ，再於本約約定之每月應付予甲方之租金中扣減之，甲方絕
    無異議」、第10條第1項約定：「甲方公司內部股東糾紛或
    租賃標的物發生產權糾紛或因設站事宜而遭第三人訴願情事
    ，全由甲方負責處理及負擔法律責任，與乙方無涉。若於前
    述糾紛處理過程中，有損及乙方權益或影響乙方租賃標的物
    ，甲方應對乙方負全額損害賠償責任」（本院卷第10、12頁
    ），被告所指另案訴訟之起訴時間為110年間，核與被告繳
    付土地租金給沈富有之107年4月1日至108年10月31日期間相
    隔1、2年餘，被告復未就自107年4月1日起，租賃標的物發
    生產權糾紛或有何必要之情形，為確保經營利益之需要，故
    自該時起將土地租金交付土地所有權人等節舉證以實其說，
    難認其所辯可採；更遑論黃曾雪英於107年6月25日因買賣取
    得系爭土地所有權而為共有人之一，有異動索引可參（本院
    卷第77至81頁），其未曾授權沈富有受領租金，沈富有自無
    代理黃曾雪英向被告收取租金之權限，而被告與沈富有間無
    租賃關係，業經認定如前，被告以其與沈富有間之協議抗辯
    其已繳付租金給地主、土地租金應自系爭租約租金中扣減、
    黃曾雪英買賣系爭土地應受被告與其他地主間之租賃關係拘
    束等語，即屬無據。
　⒋至被告抗辯依系爭租約第4條第1項後段約定，以履約保證金
    扣抵租金等語，惟系爭租約第4條第1項有關保證金之約定，
    於系爭租約期滿，被告依本約各項規定返還各項標的物予原
    告，同時原告即應於當場無條件將180萬元之履約保證金無
    息1次返還予被告，倘原告逾期未還時，則被告得以原租金
    之半價作為續租租金來抵充履約保證金等語，堪認出租人於
    租約期滿逾期未返還保證金，承租人得以原租金半價作為續
    租租金之抵充。本件系爭租約自108年11月14日起向將來消
    滅，該時被告始點交租賃標的物、原告始有返還保證金之義
    務，此日之後被告並無繼續承租南園加油站，而無續租租金
    產生，自無以續租租金抵充保證金之情事，被告依前開約定
    抗辯107年4月1日後之租金應以半價計算，並抵充履約保證
    金等語，核與約定內容不符，亦屬無據。
五、綜上所述，原告依民法第439條規定及系爭租約第3條第1項
    約定，請求判決如主文第1 項所示，為有理由，應予准許，
    逾此範圍之請求，則無理由，應予駁回。至於原告併依不當
    得利之法律關係為同一內容之請求，係就同一給付目的之數
    請求權合併起訴之選擇合併，本院就此部分既已擇一判決原
    告勝訴，則就他請求權之訴訟標的自毋庸裁判。兩造分別陳
    明願供擔保請准宣告及免為假執行，就原告勝訴部分，與法
    均無不合，爰酌定相當之擔保金額准許之。又原告敗訴部分
    ，其假執行之聲請已失所附麗，應併駁回之。
六、本件事證已臻明確，兩造其餘攻擊防禦方法及所提證據，經
    本院斟酌後，認均不足以影響本判決結果，爰不一一論列，
    附此敘明。
七、訴訟費用負擔之依據：民事訴訟法第79條。
中　　華　　民　　國　　111 　年　　10　　月　　18　　日
                  民事第一庭    法　官　呂如琦
正本係照原本作成。
如對本判決上訴，須於判決送達後 20 日內向本院提出上訴狀。
如委任律師提起上訴者，應一併繳納上訴審裁判費。
中　　華　　民　　國　　111 　年　　10　　月　　19　　日
　　　　　　　　　　　　　　　　書記官  王志成